臺灣彰化地方法院民事判決　　　　　　　 90年度訴字第902號
　　原　　　告　乙○○
　　　　　　　　　　　　　23.
　　訴訟代理人　陳榮昌律師
　　複　代理人　甲○○
　　　　　　　　陳廷墉律師
　　被　　　告　午○○
　　訴訟代理人　丁○○
　　　　　　　　　　　　　1號.
　　被　　　告　子○○
　　訴訟代理人　Ｈ○○○
　　被　　　告　地○○○
　　訴訟代理人　黃○○
　　　　　　　　　　　　　巷4.
　　被　　　告　宙○○
　　　　　　　　亥○○
　　上　一　人
　　訴訟代理人　酉○○
　　共　　　同
　　訴訟代理人　Ｅ○○
　　被　　　告　卯○○
　　　　　　　　Ａ○○
　　　　　　　　　　　　　巷6.
　　　　　　　　寅○○
　　　　　　　　　　　　　22.
　　共　　　同
　　訴訟代理人　天○○
　　被　　　告　辰○○
　　　　　　　　　　　　　22.
　　兼　訴　訟
　　代　理　人　Ｂ○○
　　被　　　告　己○○
　　　　　　　　　　　　　巷4.
　　訴訟代理人　戊○○
　　被　　　告　未○○
　　兼　訴　訟
　　代　理　人　蕭鈕
　　兼　共　同
　　訴訟代理人　巳○○
　　被　　　告　Ｆ○○
　　　　　　　　　　　　　5巷.
　　　　　　　　Ｇ○○
　　　　　　　　　　　　　33.
　　　　　　　　庚○○
　　　　　　　　　　　　　段2.
　　　　　　　　癸○○
　　　　　　　　　　　　　號4.
　　　　　　　　壬○○
　　兼　共　同
　　訴訟代理人　玄○○○○○○.
　　兼上六人共同
　　訴訟代理人　戌○○
　　被　　　告　Ｊ○○即蕭宜.
　　　　　　　　　　　　　巷2.
　　　　　　　　　　　　　巷1.
　　兼　法　定
　　代　理　人　Ｉ○○即蕭宜.
　　被　　　告　Ｌ○○即蕭宜.
　　　　　　　　Ｋ○○即蕭宜.
　　　　　　　　Ｃ○○
　　　　　　　　　　　　　之1.
　　　　　　　　宇○○
　　　　　　　　蕭詠原即辛○○.
　　　　　　　　丑○○
　　　　　　　　　　　　　23.
　　　　　　　　申○○
　　　　　　　　　　　　　巷4.
　　　　　　　　蕭景方即蕭東.
　　　　　　　　　　　　　6弄.
　　　　　　　　Ｄ○○
　　　　　　　　丙○
　　　　　　　　　　　　　號
上列當事人間請求分割共有物事件，本院於民國96年9 月27日言
詞辯論終結，判決如下：
    主      文
兩造（二八三地號土地共有人詳如附表所示）共有坐落彰化縣社
頭鄉○○○段二八三地號、地目建、面積三千零六十點七五平方
公尺土地，應分割為：如附圖所示編號1 部分面積一百八十六點
八五平方公尺分歸被告Ｃ○○取得；編號2 部分面積一百八十六
點八五平方公尺分歸被告午○○取得；編號3 部分面積一百零六
點七七平方公尺分歸被告Ｂ○○取得；編號4 部分面積五十三點
三九平方公尺分歸被告蕭鈕　取得；編號5 部分面積五十點五四
平方公尺及編號17部分面積一百零九點六二平方公尺分歸被告巳
○○取得；編號6 部分面積三百二十點三一平方公尺分歸原告取
得；編號7 部分面積三百六十七點四五平方公尺、編號8 部分面
積四十四點四六平方公尺及編號21部分面積八十六點三平方公尺
分歸兩造（二八三地號土地共有人詳如附表所示）取得，並按原
應有部分比例維持共有；編號9 部分面積七十一點一八平方公尺
分歸被告蕭詠原即辛○○取得；編號10部分面積九十三點四三平
方公尺分歸被告Ｆ○○取得；編號11部分面積六十六點七四平方
公尺分歸被告Ｇ○○、玄○○○○○○、戌○○、庚○○、癸○○、壬○○取得，並按原應有部分比例維持共有；編號12部分面
積一百六十點一六平方公尺分歸被告地○○○取得；編號13部分
面積二十九點一七平方公尺及編號20部分面積一百十三點二平方
公尺分歸被告丑○○、子○○取得，並按原應有部分比例維持共
有；編號14部分面積五十點四三平方公尺及編號25部分面積五十
六點三五平方公尺分歸被告申○○、蕭景方、Ｄ○○取得，並按
原應有部分比例維持共有；編號15部分面積一百零六點七七平方
公尺分歸被告辰○○取得；編號16部分面積二百二十九點七二平
方公尺分歸被告未○○取得；編號18部分面積一百六十點一六平
方公尺分歸被告宇○○取得；編號19部分面積一百零二點五三平
方公尺及編號22部分面積五十七點六二平方公尺分歸被告己○○
取得；編號23部分面積九十點五九平方公尺分歸被告宙○○取得
；編號24部分面積一百六十點一六平方公尺分歸被告亥○○取得
。
兩造（二八四地號土地共有人詳如附表所示）共有坐落彰化縣社
頭鄉○○○段二八四地號、地目建、面積二千一百八十七點二二
平方公尺土地，應分割為：如附圖所示編號26部分面積十二點七
一平方公尺分歸被告宇○○取得；編號27部分面積三百六十六點
四四平方公尺分歸被告丑○○、子○○取得，並按原應有部分比
例維持共有；編號28部分面積一百八十三點二二平方公尺分歸被
告Ｌ○○、Ｉ○○、Ｋ○○、Ｊ○○取得，並按原應有部分比例
維持共有；編號29部分面積六十八點七平方公尺分歸被告辰○○
取得；編號30部分面積六十八點七平方公尺分歸被告Ｂ○○取得
；編號31部分面積一百十一點零七平方公尺及編號37部分面積八
十二點三四平方公尺分歸被告丙○取得；編號32部分面積五百三
十八點二四平方公尺分歸兩造（二八四地號土地共有人詳如附表
所示）取得，並按原應有部分比例維持共有；編號33部分面積零
點一九平方公尺及編號34部分面積二百七十四點六四平方公尺分
歸被告申○○、蕭景方、Ｄ○○取得，並按原應有部分比例維持
共有；編號35部分面積一百三十七點四三平方公尺分歸被告Ａ○○、卯○○、寅○○取得，並按原應有部分比例維持共有；編號
36部分面積一百零三點零六平方公尺分歸被告己○○取得；編號
38部分面積三十四點三六平方公尺分歸被告地○○○取得；編號
39部分面積二百零六點一二平方公尺分歸原告取得。
訴訟費用由兩造（原告及全部被告）依附表所示訴訟費用負擔比
例負擔。
　　事實及理由
壹、程序部分
一、原告提起本件訴訟後，原共有人蕭東岳已於民國94年1 月19
    日死亡，其繼承人為蕭景方，又原共有人蕭宜庭即蕭艷芬已
    於95年4 月14日死亡，其繼承人為Ｌ○○、Ｉ○○、Ｋ○○
    、Ｊ○○，原告依法具狀聲明：(一)由蕭景方承受蕭東岳部分
    之訴訟、(二)由Ｌ○○、Ｉ○○、Ｋ○○、Ｊ○○承受蕭宜庭
    即蕭艷芬部分之訴訟，均核無不合，應予准許。
二、原告提起本件訴訟後，因被告宇○○、宙○○、Ａ○○、卯
    ○○、寅○○等人買受系爭土地應有部分而為共有人，因訴
    訟需合一確定，故原告於92年4 月7 日具狀追加宇○○等5
    人為被告，核無不合，亦予准許。
三、原共有人蕭慶林於起訴後將系爭284 地號土地應有部分移轉
    贈與其妻丙○，原告於93年11月4 日具狀追加丙○為被告，
    應予准許。
四、被告午○○、子○○、宙○○、亥○○、卯○○、寅○○、
    辰○○、Ｂ○○、己○○、Ｊ○○、Ｉ○○、Ｌ○○、Ｋ○○、Ｃ○○、宇○○、蕭詠原即辛○○、丑○○、申○○、
    蕭景方、Ｄ○○、丙○經合法通知，未於最後言詞辯論期日
    到場，核無民事訴訟法第386 條各款所列情形，爰依原告聲
    請，由其一造辯論而為判決。
貳、實體部分
一、原告起訴主張：坐落彰化縣社頭鄉○○○段283 地號、地目
    建、面積3,060.75平方公尺土地及同段284 地號、地目建、
    面積2,187.22平方公尺（下合稱系爭土地）為兩造所共有，
    各地號土地共有人及其應有部分如附表所示。又兩造就系爭
    土地並無不分割期限之約定，亦無因物之使用目的不能分割
    之情形，惟兩造間無法達成協議為分割，為此訴請裁判分割
    。又分割方法及方案，原告主張應以彰化縣田中地政事務所
    96年9 月14日製發土地複丈成果圖（下稱附圖）所示之位置
    、面積原物分割予兩造。此方案除參酌共有人各別使用狀況
    ，期能地盡其利，注意坵形之完整及最小單位面積之限制，
    並使分割後各部分之經濟價值與共有人應有部分之比例相當
    ，而共有人中願繼續維持共有者，亦從其所願，並將如附圖
    所示編號7 、8 、21、32部分，由兩造（其中編號7 、8 、
    21部分由283 地號土地之共有人維持共有；編號32部分由28
    4 地號土地之共有人維持共有）各按原應有部分比例維持共
    有，供作道路通行之用等語。並聲明：求為判決如主文第1
    項、第2 項所示。
二、被告之陳述：
  (一)被告己○○未曾於言詞辯論期日到場，亦未提出書狀為聲明
    或陳述（對於如附圖所示分割方案未表示不同意見）。
  (二)被告Ｃ○○、午○○稱：同意分割（對於如附圖所示分割方
    案未表示不同意見）。
  (三)被告子○○、丑○○表示：同意分割，同意原告所提如附圖
    所示之分割方案，並同意就分得部分按原應有部分比例維持
    共有。
  (四)被告地○○○、宙○○、亥○○、辰○○、Ｂ○○、未○○
    、蕭鈕　、巳○○、蕭詠原即辛○○、丙○稱：同意分割，
    同意原告所提如附圖所示之分割方案。
  (五)被告卯○○、Ａ○○、寅○○稱：同意分割，同意原告所提
    如附圖所示之分割方案（已出具同意書），並同意就分得部
    分按原應有部分比例維持共有。
  (六)被告Ｊ○○、Ｉ○○稱：同意分割，同意原告所提如附圖所
    示之分割方案，並同意就分得部分與被告Ｌ○○、Ｋ○○按
    原應有部分比例維持共有。被告Ｌ○○、Ｋ○○雖未曾於言
    詞辯論期日到場，惟已出具同意書，同意就分割取得之土地
    與被告Ｊ○○、Ｉ○○按原應有部分比例維持共有（對於如
    附圖所示分割方案未表示不同意見）。
  (七)被告Ｇ○○、庚○○、戌○○、癸○○、壬○○、玄○○○○○○稱：同意分割，同意原告所提如附圖所示之分割方案
    ，且就分得部分同意按原應有部分比例維持共有。
  (八)被告Ｆ○○稱：同意分割，同意原告所提如附圖所示之分割
    方案。
  (九)被告申○○、蕭景方、Ｄ○○稱：同意分割，同意原告所提
    如附圖所示之分割方案，並出具同意書表示就分得部分願意
    按原應有部分比例維持共有。
  (十)被告宇○○稱：同意分割，且對於284 地號土地所分配之位
    置，沒有意見，惟就283 地號土地所分得之位置即靠近鄰地
    262 地號土地之三角形部分，伊願意不保留該部分建物，希
    望改分配位置即往南延伸，以保留伊父親即被告亥○○之建
    物（惟事後對於原告所提如附圖所示分割方案未再表示不同
    意見）。
三、原告主張系爭土地為兩造所共有，各地號土地共有人及其應
    有部分如附表所示，又兩造就系爭土地並無不分割期限之約
    定，亦無因物之使用目的不能分割之情形，惟兩造間無法達
    成協議為分割之事實，業據其提出地籍圖謄本、土地登記謄
    本為證，而被告對此或不爭執，或未到庭爭執，亦未具狀作
    何聲明或陳述，故此部分主張堪信為真實。
四、按各共有人，得隨時請求分割共有物，但因物之使用目的不
    能分割或契約訂有不分割之期限者，不在此限，又共有物之
    分割，依共有人協議之方法行之，分割之方法，不能協議決
    定者，法院得因任何共有人之聲請，命為下列之分配：(1)以
    原物分配於各共有人；(2)變賣共有物，以價金分配於各共有
    人，且以原物為分配時，如共有人中，有不能按其應有部分
    受分配者，得以金錢補償之，民法第823 條第1 項、第824
    條分別規定甚明。從而，原告依據上開規定請求判決分割系
    爭土地（二筆土地分別分割），即無不合，應予准許。
五、查系爭土地相鄰，均屬鄉村區乙種建築用地，地形分呈不規
    則狀，惟總地形略呈長方形，其上各坐落部分共有人之建物
    多棟，及系爭土地西側面臨彰化縣社頭鄉○○路，為系爭土
    地對外聯絡通路等情，為兩造所不爭，並經本院囑託彰化縣
    田中地政事務所派員會同勘測屬實，製有勘驗筆錄、土地複
    丈成果圖（現況圖）在卷可稽，復有原告提出之土地登記謄
    本、地籍圖謄本、現況照片附卷為憑。本院依據上情、兩造
    利益、使用現況及系爭土地整體利用價值等，並審酌：(一)系
    爭土地為建築用地，為便於各共有人使用，應於土地內留設
    適當之私設道路，俾使因分割而未毗鄰清興路之其他各筆土
    地，得以利用該私設道路對外聯絡；(二)以私設道路將系爭土
    地區隔成數個小分區後，盡量保留較新穎、較有價值之建物
    ，其餘較為老舊之建物則不予保留；(三)部分被告願意就分得
    部分維持共有者，均從其所願，以擴大使用範圍，避免細分
    等情，認為依原告提出如附圖所示之分割方案即按如主文第
    1 項、第2 項所示情形原物分割，不但使各部分土地均得以
    銜接現有道路或預留之私設道路而通行無虞，且各區塊地形
    較為方整，復與在系爭土地上建有建物（較新穎、較有價值
    者）之部分共有人使用之現況大致相符，客觀上對兩造並無
    特別不利之處，又為被告所同意或不爭執，堪稱允當。準此
    ，本院爰採用原告所提如附圖所示之分割方案判決分割如主
    文第1 項、第2 項所示。
六、訴訟費用負擔之依據：民事訴訟法第78條、第80條之1、第
    85條第1項但書。
中　　華　　民　　國　　96　　年　　9 　　月　　29　　日
                  民事第二庭  法　官    陳連發
以上正本係照原本作成。
如對本判決上訴，應於判決送達後20日內向本院提出上訴狀。
中　　華　　民　　國　　96　　年　　9 　　月　　29　　日
                              書記官    彭月美
附表：彰化縣社頭鄉○○○段二八三、二八四地號土地共有人原
      應有部分及本件訴訟費用負擔比例
┌────┬───────────────────┬────────┐
│共有人  │             原應有部分               │訴訟費用負擔比例│
│        ├─────────┬─────────┤                │
│        │二八三地號土地    │二八四地號土地    │                │
├────┼─────────┼─────────┼────────┤
│亥○○  │十六分之一        │                  │千分之三十六    │
├────┼─────────┼─────────┼────────┤
│午○○  │一九二分之三      │                  │千分之四十三    │
│        ├─────────┤                  │                │
│        │四六○八分之二六四│                  │                │
├────┼─────────┼─────────┼────────┤
│Ｃ○○  │一九二分之三      │                  │千分之四十三    │
│        ├─────────┤                  │                │
│        │一九二分之一一    │                  │                │
├────┼─────────┼─────────┼────────┤
│蕭鈕    │四八分之一        │                  │千分之十二      │
├────┼─────────┼─────────┼────────┤
│丑○○  │九○○分之二五    │九○分之一○      │千分之六十三    │
├────┼─────────┼─────────┼────────┤
│子○○  │九○○分之二五    │九○分之一○      │千分之六十三    │
├────┼─────────┼─────────┼────────┤
│申○○  │九○○○分之一二五│九○分之五        │千分之三十一    │
├────┼─────────┼─────────┼────────┤
│Ｄ○○  │九○○○分之一二五│九○分之五        │千分之十三      │
├────┼─────────┼─────────┼────────┤
│乙○○  │八分之一          │四八分之六        │千分之一二五    │
├────┼─────────┼─────────┼────────┤
│Ｆ○○  │四八○○分之一七五│                  │千分之二十一    │
├────┼─────────┼─────────┼────────┤
│Ｇ○○  │四八○○分之二五  │                  │千分之三        │
├────┼─────────┼─────────┼────────┤
│蕭棟樑  │四八○○分之二五  │                  │千分之三        │
├────┼─────────┼─────────┼────────┤
│戌○○  │四八○○分之二五  │                  │千分之三        │
├────┼─────────┼─────────┼────────┤
│辛○○  │九○○分之二五    │                  │千分之十六      │
├────┼─────────┼─────────┼────────┤
│庚○○  │四八○○分之二五  │                  │千分之三        │
├────┼─────────┼─────────┼────────┤
│地○○○│十六分之一        │四八分之一        │千分之四十五    │
├────┼─────────┼─────────┼────────┤
│Ｂ○○  │四八分之二        │四八分之二        │千分之四十二    │
├────┼─────────┼─────────┼────────┤
│未○○  │九六分之六        │                  │千分之五十二    │
│        ├─────────┤                  │                │
│        │十六萬分之四三四四│                  │                │
├────┼─────────┼─────────┼────────┤
│巳○○  │九六分之六        │                  │千分之三十六    │
├────┼─────────┼─────────┼────────┤
│辰○○  │四八分之二        │四八分之二        │千分之四十二    │
├────┼─────────┼─────────┼────────┤
│癸○○  │九六○○分之二五  │                  │千分之一        │
├────┼─────────┼─────────┼────────┤
│壬○○  │九六○○分之二五  │                  │千分之一        │
├────┼─────────┼─────────┼────────┤
│宇○○  │四八分之三        │四八○○分之三七  │千分之四十      │
├────┼─────────┼─────────┼────────┤
│宙○○  │十六萬分之五六五六│                  │千分之二十一    │
├────┼─────────┼─────────┼────────┤
│己○○  │四八分之三        │四八分之三        │千分之六十二    │
├────┼─────────┼─────────┼────────┤
│蕭景方  │九○○○分之一二五│九○分之五        │千分之三十一    │
├────┼─────────┼─────────┼────────┤
│Ａ○○  │                  │二八八分之八      │千分之十二      │
├────┼─────────┼─────────┼────────┤
│卯○○  │                  │二八八分之八      │千分之十二      │
├────┼─────────┼─────────┼────────┤
│寅○○  │                  │二八八分之八      │千分之十二      │
├────┼─────────┼─────────┼────────┤
│丙○    │                  │四八○○分之五六三│千分之四十九    │
├────┼─────────┼─────────┼────────┤
│Ｉ○○  │                  │九○○分之二五    │千分之十六      │
├────┼─────────┼─────────┼────────┤
│Ｌ○○  │                  │九○○分之二五    │千分之十六      │
├────┼─────────┼─────────┼────────┤
│Ｋ○○  │                  │九○○分之二五    │千分之十六      │
├────┼─────────┼─────────┼────────┤
│Ｊ○○  │                  │九○○分之二五    │千分之十六      │
└────┴─────────┴─────────┴────────┘
